【裁判字號】    95,簡抗,17
【裁判日期】    950428
【裁判案由】    清償債務
【裁判全文】
臺灣臺北地方法院民事裁定              95年度簡抗字第17號
抗  告  人  甲○○
                        樓
            乙○○
                        樓
相  對  人  美商花旗銀行股份有限公司
法定代理人  利明
上列當事人間請求清償債務事件，抗告人對於中華民國95年2月2
1日本院台北簡易庭95年度北簡字第8234號裁定提起抗告，本院
裁定如下：
    主      文
原裁定廢棄。本件移送臺灣高雄地方法院。
    理      由
一、本件抗告意旨略以：本件之相對人主張依據民事訴訟法第24
    條規定，故鈞院為有管轄權之法院，但經抗告人辯稱該合意
    管轄之約定，有顯失公平之情事，而聲請移送之管轄法院為
    台灣高雄地方法院。進而抗告人依民事訴訟法第28條第2項
    之規定聲請移送「於其管轄法院」時，亦無民事訴訟法第20
    條之適用，詎原法院無視另一被告湯英梅未聲請移送管轄法
    院之事實，及抗告人2人聲請移送之管轄法院為台灣高雄地
    方法院，除就被告湯英梅之部分，一併裁定移送台灣桃園地
    方法院管轄，亦未依據抗告人之聲請，卻將本件移送路途遙
    遠且交通更不便利之臺灣桃園地方法院管轄，對抗告人2人
    仍顯失公平。且抗告人乙○○家中尚有3個年幼子女需照顧
    ，而其所有坐落高雄市之不動產，亦遭相對人向台灣高雄地
    方法院以假扣押為由查封在案，為此聲請將原裁定廢棄，並
    將本件移送於管轄之台灣高雄地方法院等語。
二、按當事人得以合意定第一審管轄法院；第24條之合意管轄
    ，如當事人之一造為法人或商人，依其預定用於同類契約之
    條款而成立，按其情形顯失公平者，他造於為本案之言詞辯
    論前，得聲請移送於其管轄法院，民事訴訟法第24條第1項
    前段、第28條第2項前段分別定有明文。考其立法意旨，在
    於當事人之一造為法人或商人時，通常占有經濟上之強勢地
    位，如因契約涉訟而須赴被告之住、居所地應訴，無論在組
    織及人員編制上，均尚難稱有重大不便。如法人或商人以預
    定用於同類契約之債務履行地或合意管轄條款，與非法人或
    商人之他造訂立契約時，他造就此類條款表面上雖有締約與
    否之自由，實際上幾無磋商或變更之餘地。則一旦因該契約
    涉訟，他造即必須遠赴法人或商人以定型化契約所預定之法
    院應訴，在考量應訴之不便，且多所勞費等程序上不利益之
    情況下，經濟上弱勢者往往被迫放棄應訴之機會，如此不僅
    顯失公平，並某程度侵害經濟上弱勢者在憲法上所保障之訴
    訟權，於是特別明文排除合意管轄規定之適用。是以，定型
    化契約當事人因此爭執涉訟時，如法人或商人據此向合意管
    轄法院起訴，在不影響當事人程序利益及浪費訴訟資源之情
    況下，非法人或商人之他造於為本案之言詞辯論前，得聲請
    移送於其管轄法院。因此，在無其他特別審判籍管轄法院之
    適用時，法院受理此種移轉管轄之聲請，自應依民事訴訟法
    第1條「以原就被」原則定管轄法院。經查，本件相對人於
    原法院固主張依兩造間貸款暨車輛動產抵押契約第20條後段
    ，兩造合意以本院為第一審管轄法院，爰向本院起訴請求抗
    告人及湯英梅連帶清償借款，然經原法院審酌兩造間貸款暨
    車輛動產抵押契約為相對人預定用於同類契約之條款，而相
    對人為法人，抗告人甲○○住所在高雄市○○區○○街81巷
    8 號2樓，居所在高雄市○○區○○路365巷2弄14號5樓，通
    訊地址在桃園縣龍潭鄉○○路吉聯合企業有限公司，抗告人
    乙○○住所在高雄市鼓山區○○○路1041巷11號25樓，通訊
    地址亦為吉聯合企業有限公司，亦即本件抗告人訂立汽車貸
    款契約、債務履行地以及日常生活作息之地點係於桃園縣或
    高雄市，參諸桃園縣、高雄市與本院所在地臺北市均有相當
    距離，而相對人為頗具規模之金融公司，在各地均有營業處
    所，應訴並無不便，認定兩造間貸款暨車輛動產抵押契約第
    20 條關於合意定本院為第一審管轄法院之約定，確有顯失
    公平之情形，而排除合意管轄法院規定之適用，固非無據，
    但抗告人既辯稱本件應移送之法院為臺灣高雄地方法院，非
    臺灣桃園地方法院，故本院即應審酌，應以何法院為管轄之
    法院。
四、次按，訴訟，由被告住所地之法院管轄；因契約涉訟者，如
    經當事人定有債務履行地，得由該履行地之法院管轄；共同
    訴訟之被告數人，其住所不在一法院管轄區域內者，各該住
    所地之法院俱有管轄權，但依第4條至前條規定有共同管轄
    法院者，由該法院管轄，民事訴訟法第1條第1項前段、第12
    條及第20條分別定有明文。原審共同被告3人住所分別在高
    雄市、嘉義縣，不在同一法院，上已述及，而兩造間貸款暨
    車輛動產抵押契約第20條前段約定「本契約以乙方營業所所
    在地為債務履行地」，該契約「乙方」為美商花旗銀行股份
    有限公司桃園分行，是「乙方營業所所在地」位在桃園市縣
    ○路110號，則本件依上開民事訴訟法第20條但書規定，固
    應由臺灣桃園地方法院管轄。惟該契約履行地係以定型化契
    約條款之方式所產生，且所約定者亦為相對人之營業所所在
    地，顯係同為欲規避民事訴訟法上關於管轄中之「以原就被
    」原則。原審既認：「兩造間貸款暨車輛動產抵押契約第20
    條關於合意定本院為第一審管轄法院之約定，確有顯失公平
    之情形，揆諸首揭法條及說明，本件即應排除合意管轄法院
    規定之適用。」而上揭貸款暨車輛動產抵押契約第20條「債
    務履行地」之約定亦有與首揭民事訴訟法第28條第2項前段
    之立法意旨：「當事人之一造如為法人或商人，以其預定用
    於同類契約之合意管轄條款與非法人或商人之他造訂立契約
    者，締約之他造就此條款多無磋商變更之餘地，為防止合意
    管轄條款之濫用，保障經濟弱勢當事人之權益。」相同之情
    ；且適用民事訴訟法第20條但書規定之結果，亦係由上開原
    合意管轄之臺灣桃園地方法院管轄，形同仍適用合意管轄之
    約定，是民事訴訟法第20條但書自亦應排除適用，否則即難
    達首揭民事訴訟法第28條第2項前段之立法目的。原審既肯
    認法院於受理經定型化契約非法人一方為移轉管轄之聲請時
    ，應依民事訴訟法第1條「以原就被」原則定管轄法院，則
    本件自應由抗告人住所地之法院亦即由臺灣高雄地方法院管
    轄。爰將原裁定廢棄，並將本件移送於該管轄法院。至抗告
    人另稱另一被告湯英梅未聲請移轉管轄，故仍以本院為有管
    轄權之法院云云，然相對人既依據消費借貸與連帶保證之法
    律關係訴請抗告人及湯英梅連帶給付本件之款項，仍有合一
    確定之必要，為免相對人訟累，並可達紛爭一次解決之目的
    ，且本件既認定無民事訴訟法第20條但書規定以臺灣桃園地
    方法院為履行地之法院時，則依據同條前段之規定，臺灣高
    雄地方法院就湯英梅部分，亦有管轄權，附此敘明。
五、依民事訴訟法第436條之1第3項、第492條、第28條第1項裁
    定如主文。
中    華    民    國     95     年    4   月    28    日
                民事第四庭  審判長法  官  林麗玲
                                  法  官  洪遠亮
                                  法  官  黃柄縉
上開正本係照原本作成
本件不得再抗告
中    華    民    國     95     年    4   月    28    日
                                  書記官  楊湘雯


司法院資訊處製作；財團法人民間司法改革基金會備份。
